【裁判字號】    92,重上更(一),48
【裁判日期】    950606
【裁判案由】    給付補償費等
【裁判全文】
臺灣高等法院臺中分院民事判決      92年度重上更(一)字第48號
    上  訴  人  乙  ○
                丙○○
    共      同
    訴訟代理人  李宗炎律師
    複 代 理人  林錦隆律師
    被 上 訴人  彰化縣大村鄉大義自辦市地重劃會
    法定代理人  甲○○
    訴訟代理人  朱浩萍律師
上列當事人間給付補償費等事件，上訴人對於中華民國86年6月
25日臺灣彰化地方法院第一審判決（85年度重訴字第63號），提
起上訴，判決後經最高法院發回更審，於95年5月23日言詞辯論
終結，本院判決如下：
    主      文
原判決關於駁回後開第二項之訴及訴訟費用之裁判除確定部分外
廢棄。
被上訴人應給付上訴人新台幣4,039,882元。
被上訴人應給付上訴人上列金額自85年6月5日起至清償日止按年
利率百分之五計算之利息。
上訴人其餘上訴及其餘擴張之訴均駁回。
第一、二審及發回前第三審訴訟費用除確定部分外由上訴人負擔
二分之一，其餘由被上訴人負擔。
本判決所命給付於上訴人提供擔保新台幣1,340,000元後得假執
行，被上訴人於執行標的物拍定變賣前預供擔保新台幣
4,039,882元得免假執行。
其餘假執行之聲請駁回。
    事實及理由
一、被上訴人之法定代理人業於94年9月15日改選變更為甲○○
    ，甲○○依民事訴訟法第176條規定聲明承受訴訟。
二、上訴人於原審起訴主張坐落彰化縣大村鄉○○段第786之1、
    787、788、789、827、828、829、830、836、837、838、83
    9、840地號等十三筆土地為上訴人及賴大垂所有，參加被上
    訴人辦理之彰化縣大村鄉大義自辦市地重劃，重劃後上訴人
    丙○○獲分配原判決附圖編號1317土地所有權全部上訴人乙
    ○、丙○○與賴大垂另獲分配原判決附圖編號1318土地並依
    序按應有部分3672分之1100、3672分之736、二分之一比例
    保持共有，被上訴人實施重劃路基升高因未依規定整地，致
    分配予上訴人之土地低於道路約1.3公尺，不符合「彰化縣
    大村鄉○○○○道系統規劃報告」及「建築法建築技術規則
    建築設計施工編第57條第2項」等規定，該土地上訴人舊有
    房舍需拆除，耗資填土，才能建築房屋，依前台灣省政府地
    政處85年1月12日84地6字第84144號函示意之反面解釋，重
    劃區○○○道路路面高過建築地面造成積水，若係重劃區內
    之既存建物，並未申請原位置保留，重劃會亦未整地者，則
    負責重劃之重劃會即有疏失，應負損害賠償或補償之責，本
    件上訴人並未申請原位置保留，被上訴人分配予上訴人之土
    地未加整地即有疏失，應負賠償責任，又被上訴人係上訴人
    所選任之人，被上訴人處理委任事務有過失對上訴人亦應負
    償責任，依侵權行為及委任法律關係請求被上訴人給付上訴
    人新台幣（下同）8,000,000元。（上訴人另請求重新分配
    土地，及剷平道路至原有高度部分已敗訴確定，被上訴人反
    訴部分，部分勝訴部分敗訴確定。）
三、被上訴人則以：
    (一)按勵自辦市地重劃辦法係平均地權條例第58條第1項授
      權內政部所訂立，乃屬委任立法，該辦法第2條規定：「
      土地所有權人自行辦理市地重劃，依本辦法規定之，本辦
      法未規定者，準用市地重劃實施辦法之規定」，復按平均
      地權條例施行細則第11條第1款揭示：「建築基地改良，
      包括整平或填挖基地．．．「而平均地權條例第62條之第
      2項」因重劃而拆除之土地改良物應予補償，其補償數額
      由直轄市或縣（市）政府查定之」，復按市地重劃辦法第
      38條第4項揭示「土地改良物所有權人對於補償金額有異
      議時，得於公告期間內以書面向主管機關提出，經主管機
      關重新查處後，如仍有異議，主管機關應將該異議案件提
      交地價評議委員會評定之。」復按大法官釋字第38號解釋
      所謂依據法律者，係以法律為審判之主要依據，並非除法
      律以外與憲法或法律不相抵觸之有效規章均排斥而不用」
      。本件上訴人雖提出勵土地所有權人辦理市地重劃辦法
      第29條第3項，以「地上物所有權人拒領補償費者，依前
      項規定程序辦理」。惟該前項僅指「．．．由理事會協調
      協調不成，送會員大會通過後訴請司法機關裁判。」本件
      上訴人並未經「會員大會通過始送請司法機關裁判。」之
      疏漏，如有，請上訴人提出證明，因此上訴人雖以此抗辯
      ，但其起訴亦違勵土地所有權人辦理市地重劃辦法第29
      條之規定，即程序顯有缺失「未經會員大會通過逕行起訴
      」，其程序自難謂合法。
    (二)系爭重劃經彰化縣政府82年7月24日以府地劃字第29986號
      核定在案迄今已逾13年，上訴人起訴至今也逾10年，除上
      訴人有爭執外，餘之重劃部分均已確定，而上訴人重劃至
      今近13年之歲月，亦從未暫時將建物遷移至他處，一直居
      住其上，此從一審及鈞院前審及本次審理中之歷次履勘現
      場均可看出，則何來之請求補償？(二)市地重劃辦法第31條
      揭示「重劃後土地分配之位置，以重劃前原有土地相關位
      次分配於原街廓之面臨原有路、街線者為準，以調整分配
      方法如左．．．五重劃前已有合法建築物之土地，其建築
      物不妨礙都市計劃重劃工程及土地分配者，按原有位置分
      配之。基此考量，從而被上訴人將上訴人分配之土地，不
      論東西向南北向所示均面臨道路，且均保留原建築物，上
      訴人前曾一度主張其建築物為947.84平方公尺（含不應含
      之乙○、黃陳玉鞍建物），如扣除捨棄上訴之妨礙工程施
      工面積23.25平方公尺之土廁、鴨舍，餘之924.59平方公
      尺建物，均可保存。」換言之，被上訴人遵守法令將上訴
      人所謂百分之97.62之合法建物分配在重劃後之土地上，
      無須拆除，自無違誤，況上訴人自行提出之台灣省政府地
      政處函詢之自辦市地重劃地上物賠償事件，業經該處85年
      1月12日84地6字第84144號答覆「重劃區○○○道路路面
      高過建築地面造成積水，可否請求賠償乙節，查建築地面
      低於計劃道路路面，如係因存有既成建物，申請原位置保
      留，未實施整地工程所致，重劃單位尚無疏失之處，自無
      法請求地上物賠償。」本件雖非上訴人請求原位置保留，
      但被上訴人係遵照內政部頒之市地重劃實施辦法第31條之
      規定分配位置，而該辦法係平均地權條例第56條第4項授
      權內政部訂立，仍委任立法－中央法規，被上訴人既係依
      法辦理，上訴人在無法源下，請求賠償，顯屬無據。(三)彰
      化縣大村鄉○○段1317、1318、1319、1320等地號臨接標
      的物之道路工程，被上訴人僅施工面寬二分之一，而其高
      度係依據台灣省政府住宅及都市發展局82年12月編制之彰
      化縣大村鄉○○○○道系統規劃報告一書中之第24頁第5
      項「今後都市○○道路之計劃高度及公私建築物之地盤標
      高，均應配合本系統計劃訂定之。」因之本件系爭道路之
      地面高、計劃高均係依照上開規劃及施工，而查該道另二
      分之一則係由台灣省政府住宅及都市發展局施工，工程名
      稱為彰化縣大村鄉○號道路工程（2-1），而內政部營建
      署施工二分之一路面高度與被上訴人施工二分之一部分高
      度完全一致，換言之，大村鄉○號道路即本件之系爭道路
      高度內政部營建署施工東邊二分之一，西邊二分之一由被
      上訴人施工，僅要被上訴人補償焉有理由，況參諸台灣省
      之道路，不論高速公路、東西快速道路、中投公路均高於
      地面數公尺不等，從未聞道路二側之所有權人提出任何補
      償，上訴人之請求自有誤會。基此，上訴人之請求在實體
      上亦無理由。等語資為抗辯。
四、原審判決駁回上訴人之訴，上訴人不服上訴，請求判決命被
    上訴人給付上訴人8,000,000元並擴張請求自起訴狀繕本送
    達翌日至清償日止按年利率百分之五計算之利息。復陳明願
    供擔保聲請假執行。被上訴人則聲明請求駁回上訴，並願供
    擔保免假執行。
五、兩造不爭執事項：
    (一)上訴人參加被上訴人辦理之彰化縣大村鄉大義自辦市地重
      劃獲分配編號1317、1318土地，兩造間為委任關係。
    (二)重劃道路高度為正確之水平。
    (三)道路高度與上訴人受分配之系爭地有落差。
    (四)如需填土，兩造同意填土高度以平均值1.2米計算，地上
      物如需補償同意依彰化縣公共設施拆遷建築改良物補償辦
      法辦理。
六、茲就兩造爭點分述如下：
    (一)上訴起訴程序是否合法？
      被上訴人抗辯：
      按勵自辦市地重劃辦法係平均地權條例第58條第1項授
      權內政部所訂立，乃屬委任立法，該辦法第2條規定：「
      土地所有權人自行辦理市地重劃，依本辦法規定之，本辦
      法未規定者，準用市地重劃實施辦法之規定」，復按平均
      地權條例行細則第11條第1款揭示：「建築基地改良，包
      括整平或填挖基地．．．」而平地地權條例第62條之第2
      項」因重劃而拆除之土地改良物應予補償，其補償數額由
      直轄市或縣（市）政府查定之「復按市地重劃辦法第38條
      第4項揭示」土地改良物所有權人對於補償金額有異議時
      ，得於公告期間內以書面向主管機關提出，經主管機關重
      新查處後，如仍有異議，主管機關應將該異議案件提交地
      價評議委員會評定之。「復按大法官釋字第38號解釋」所
      謂依據法律者，係以法律為審判之主要依據，並非除法律
      以外與憲法或法律不相抵觸之有效規章均排斥而不用」。
      本件上訴人雖提出勵土地所有權人辦理市地重劃辦法第
      29條第3項，以「地上物所有權人拒領補償費者，依前項
      規定程序辦理」。惟該前項僅指：「．．．由理事會協調
      協調不成，送會員大會通過後訴請司法機關裁判。」本件
      上訴人並未經「會員大會通過始送請司法機關裁判。」之
      疏漏，如有，請上訴人提出證明，因此上訴人雖以此抗辯
      ，但其起訴亦違勵土地所有權人辦理市地重劃辦法第29
      條之規定，即程序顯有缺失「未經會員大會通過逕行起訴
      」，其程序自難謂合法云云。然查上訴人係主張被上訴人
      辦理重劃疏未依規定整地，上訴人受分配之系爭1317、13
      18號土地與道路有落差，須拆除舊有房屋填土整地始能供
      建築使用，上訴人因此受有損害，依侵權行為、委任等法
      律關係請求賠償。被上訴人並未依上開平均地權條例第62
      條第2項，查定係爭土地地上改良物補償金額，系爭土地
      所有人自亦無從對查定金額異議，更無從踐行依市地重劃
      辦法第38條第4項規定向主管機關異議經主管機關查處，
      如仍有異議，由主管機關提交地價評議委員會評定之程序
      ，同理，被上訴人並未針對系爭地上改良物核發補償金，
      自無上訴人是否應遵循勵土地所有人辦理市地重劃辦法
      第29條規定拒領補償費，由理事會協調，協調不成送會員
      大會通過後始送司法機關裁判之問題，被上訴人所辯上訴
      人未踐行上開程序，起訴不合法云云不足採取。至於被上
      訴人就上訴人所有訴外道路用地施工需要拆除地上建物而
      核發補償費上訴人拒收一節與系爭土地完全無關，被上訴
      人寄發上訴人之存證信函員林三橋郵局216號、220號業已
      記載明確（見一審卷127頁至142頁）附此明。
    (二)被上訴人實施重劃是否有過失造成上訴人損失？
      按勵土地所有人自辦市地重劃辦法係平均地權條例第58
      條第1項授權內政部所訂立。依平均地權條例施行細則第
      11條第1款規定建築基地改良包括整平或填挖基地，為被
      上訴人所自陳，載明於其辯論意旨狀（見本院重上更(一)卷
      第二宗46頁）而上訴人主張本件重劃有編列整地費用，部
      分土地（訴外）有整地之事實，被上訴人未爭執，則被上
      訴人實施重劃應包括整地，使參與重劃土地所有人受分配
      土地能平常使用達到重劃改良土地使用之目的，應可認定
      。系爭土地相鄰重劃道路高度為正確之水平，與上訴人受
      分配之系爭土地有落差，系爭土地低於道路平均達1.2米
      ，為兩造不爭之事實，並經本院勘明，則系爭土地須填土
      整地，始能供建築正常使用，上訴人未予整地即分配予上
      訴人，依台灣省政府地政處85年1月12日84地6字第84144
      號函所示：「．．．(一)重劃區○○○道路路面高過建築地
      面造成積水可否請求賠償一節，查建築地面低於計劃道路
      路面，如係因存有既存建物，申請原位置保留未實施整地
      工程所致，重劃單位尚無疏失．．．」（見一審卷第269
      頁）之反面解釋，本件上訴人並未申請原位置保留為不爭
      之事實，縱然被上訴人分配系爭土地與上訴人係依規定合
      法分配，上訴人請求重行分配亦敗訴確定，並不能免除被
      上訴人應整地之責任，被上訴人未整地即分配系爭土地與
      上訴人，致上訴人需拆除地上建物地上物耗資整地始能正
      常使用系爭地，所需費用及地上建物等價額即為上訴人所
      受損害，上訴人依侵權行為及委任關係請求賠償自屬有據
      ，上訴人前曾請求剷平道路至原有高度部分已敗訴確定，
      本院所審酌者限於系爭土地未整地，被上訴人有無過失，
      上訴人可否請求賠償，兩造於本件已不爭執道路高度為正
      確水平，被上訴人抗辯重劃道路高度正確，其東邊二分之
      一係由內政部營建署施工，與被上訴人施工之西邊二分之
      一高度相同，其他道路如高速公路等等未聞二側土地所有
      人請求賠償云云與本件爭點無關。
    (三)損害金額
      兩造同意整地填土高度以平均值1.2米計算，地上物補償
      依照彰化縣公共設施拆遷建築改良物補償辦法辦理（見本
      院重上更(一)字第一宗第120頁），經本院囑託台灣省建築
      師公會彰化辦事處，依上開方式鑑定結果如下：
      (1)整地填土費用：
        1317號需100,139元，1318號需748,638元惟1318號上訴
        人應有部分合計僅二分之一，應以二分之一金額即
        374,319元列計，整地填土費用應為474,458元。
      (2)房屋主結構損害部分：
        此部分經鑑價結果為1,377,046元，該金額係依兩造同
        意之彰化縣公共設施拆遷建築改良物補償辦法計算，該
        辦法載明不計折舊，倒塌傾斜而未使用房舍則按其面積
        折減三分之一評點，並扣除訴外人黃圳、黃陳玉鞍所有
        部分，自屬可採，被上訴人爭執廁所係棄置不用一節並
        未能證明，鴨舍部分已依規定折減計算，被上訴人仍否
        認該部分金額均無可採。
      (3)房屋內部設備及雜項地上物部分為2,188,378元。
      以上三項合計為4,039,882元。
    (四)被上訴人曾依本件一審判決提存假執行之擔保金187,600
      元（見本院重上更(一)字卷第二宗52頁），該項擔保金提存
      ，並非為清償本件損害賠償，被上訴人主張扣除該金額，
      核無依據。
七、綜上，上訴人請求被上訴人給付4,039,882元部分為正當，
    原判決駁回上訴人此部分請求尚有未合，此部分上訴為有理
    由，應將該部分原判決廢棄改判，上訴人逾此金額（本金）
    部分請求不應准許，此部分原判決並無違誤，此部分上訴，
    應予駁回。
八、本件案由雖列為給付補償費等，但上訴人係依據侵權行為及
    委任關係請求賠償已經本院闡明（見本院重上更(一)字卷第一
    宗66頁），上訴人於二審擴張請求自起訴狀繕本送達翌日（
    卷內無送達紀錄，自被上訴人提出答辯狀翌日即85年6月5日
    ，見一審卷56頁）起算至清償日止按年利率百分之五計算之
    利息，於上開應准許金額為本金範圍內為正當應予准許，逾
    此部分擴張之訴無理由，應予駁回。被上訴人抗辯本件係給
    付補償費，並非回復原狀並無請求利息之依據云云，核無可
    採。
九、上訴人勝訴部分，兩造分別陳明願供擔保聲請准免假執行，
    核與規定相符酌定相當擔保金准許之，其餘假執行聲請應予
    駁回。
十、兩造其餘攻擊防禦方法對上開認定果無影響，不予論列，併
    此明。
十一、據上論結本件上訴及擴張之訴一部有理由，一部無理由，依
    民事訴訟法第449條第1項、第450條、第79條判決如主文。
中    華    民    國    95    年    6     月    6     日
                      民事第四庭審判長法  官  黃斐君
                                      法  官  張浴美
                                      法  官  陳蘇宗
以上正本係照原本作成。
如對本判決上訴，須於收受判決送達後20日內向本院提出上訴書
狀，其未表明上訴理由者，應於提出上訴後20日內向本院提出上
訴理由書 (須按他造人數附具繕本)。上訴時應提出委任律師為
訴訟代理人之委任狀。具有民事訴訟法第466條之1第1項但書或
第2項之情形為訴訟代理人者，另應附具律師及格證書及釋明委
任人與受任人有該條項所定關係之釋明文書影本。
                                      書記官  林水濱
中    華    民    國    95    年    6     月    7     日
                                                      Ｖ


司法院資訊處製作；財團法人民間司法改革基金會備份。
